ACORDAO-COMPLETO-2553298

ACÓRDÃO 3586/2023 ATA 13/2023 - PRIMEIRA CÂMARA

VISTOS, relatados e discutidos estes autos de pedido de reexame interposto por Amália Bigal Ramassotte, em face do Acórdão 524/2022-TCU-Primeira Câmara.
ACORDAM os Ministros do Tribunal de Contas da União, reunidos em sessão da Primeira Câmara, ante as razões expostas pelo Relator e com fundamento nos artigos 32, inciso I, e 33 da Lei 8443/1992, combinado com os artigos 285, caput e § 2º, e 286, do Regimento Interno do TCU, em:
9.1. não conhecer do pedido de reexame;
9.2. dar ciência desta deliberação à recorrente e ao órgão de origem.

Pedido de reexame interposto por Amália Bigal Ramassotte, em face do Acórdão 524/2022-TCU-1ª Câmara

Primeira Câmara

Comando do Exército.

3. Interessados/Responsáveis/Recorrentes:
3.1. Interessados: Amalia Bigal Ramassotte (XXX.062.288-XX); Centro de Controle Interno do Exército.
3.2. Recorrente: Amalia Bigal Ramassotte (XXX.062.288-XX).

Jorge Oliveira.

13.1. Ministros presentes: Benjamin Zymler (na Presidência), Walton Alencar Rodrigues (Relator), Jorge Oliveira e Jhonatan de Jesus.
13.2. Ministro que alegou impedimento na Sessão: Jorge Oliveira.
13.3. Ministro-Substituto presente: Weder de Oliveira.

WALTON ALENCAR RODRIGUES

Ministro-Substituto Augusto Sherman Cavalcanti.

Trata-se de pedido de reexame interposto por Amália Bigal Ramassotte, em face do Acórdão 524/2022-TCU-Primeira Câmara, da relatoria do E. Ministro-Substituto Augusto Sherman Cavalcanti, cujo teor é o seguinte:
VISTOS, relatados e discutidos estes autos que tratam de ato de concessão de pensão militar emitido pelo Comando do Exército;
ACORDAM os Ministros do Tribunal de Contas da União, reunidos em Sessão da 1ª Câmara, nos termos dos arts. 71, inciso III, da Constituição Federal, 1º, inciso V, e 39, inciso II, da Lei 8.443/1992 e 260, § 1º, do RITCU, ante as razões expostas pelo Relator, em:
9.1. considerar ilegal e negar registro ao ato de concessão de pensão militar instituído por Milton Fioravante Ramassotte (XXX.628.598-XX) em favor da beneficiária Amália Bigal Ramassotte (XXX.062.288-XX) .
9.2. dispensar a devolução dos valores indevidamente recebidos até a data da ciência, pelo Comando do Exército, do presente acórdão, com base no Enunciado 106 da Súmula da Jurisprudência do TCU;
9.3. determinar ao Comando do Exército que:
9.3.1. faça cessar os pagamentos decorrentes do ato impugnado, comunicando ao TCU, no prazo de 15 (quinze) dias, as providências adotadas, nos termos do art. 262, caput, do Regimento Interno do TCU, do art. 8º, caput, da Resolução-TCU 206/2007 e do art. 19, caput, da Instrução Normativa-TCU 78/2018;
9.3.2. esclareça à beneficiária Amália Bigal Ramassotte quanto ao direito de opção pelos benefícios legalmente acumuláveis, já que, nos termos do art. 29, inciso II, da Lei 3.765/1960, só é permitida a acumulação de uma pensão militar com um outro benefício oriundo de outro regime;  
9.3.3. informe à interessada que, no caso de não provimento de recurso eventualmente interposto, deverão ser repostos os valores recebidos após a ciência deste acórdão pelo Comando do Exército;
9.3.4. comunique imediatamente à interessada o teor do presente acórdão, encaminhando ao TCU, no prazo de 30 (trinta) dias, comprovante da data de ciência, nos termos do art. 4º, § 3º, da Resolução-TCU 170/2004.
Transcrevo exame prévio de admissibilidade realizado pela então Secretaria de Recursos (peças 18-20) :
	1.
	Identificação do Processo

	TC - Processo 043.850/2021-9
	Espécie Recursal: Pedido de reexame.

	Natureza do Processo: Pensão Militar.Unidade Jurisdicionada: Comando do Exército.
	Peça Recursal: R001 - (Peças 16 e 17) .Deliberação Recorrida: Acórdão 524/2022-TCU-Primeira Câmara - (Peça 9) .

	Nome do Recorrente
	Procuração
	Item (ns) Recorrido (s) 

	Amália Bigal Ramassotte
	N/A
	9.1, 9.3, 9.3.1 e 9.3.2

		2.
	Exame Preliminar

		2.1.
	Preclusão Consumativa

	O recorrente está interpondo pedido de reexame contra o Acórdão 524/2022-TCU-Primeira Câmara pela primeira vez?
	Sim

		2.2.
	Tempestividade

O pedido de reexame foi interposto dentro do prazo previsto na Lei Orgânica e no Regimento Interno do TCU?

	Nome do Recorrente
	Notificação
	Interposição
	Resposta

	Amália Bigal Ramassotte
	3/3/2022 - DF (Peça 14, p. 4) 
	27/4/2022 - DF
	Não

	É possível afirmar que a recorrente foi devidamente notificada acerca do acórdão original mediante a Notificação 002/2022 (peça 14, p. 4) conforme declaração prestada pela recorrente, de acordo com o disposto no art. 179, I, do Regimento Interno/TCU.
Assim, considerando que "a data de início do prazo é contada a partir do primeiro dia em que houver expediente no Tribunal", nos termos do art. 19, §3º, da Resolução/TCU 170/2004, o termo a quo para análise da tempestividade foi o dia 4/3/2022, concluindo-se, portanto, pela intempestividade deste recurso, pois o termo final para sua interposição foi o dia 18/3/2022.

	2.2.1. Em sendo intempestivo, houve superveniência de fatos novos?
	Não

	Para análise do presente requisito, verifica-se oportuna a realização de breve histórico dos autos.
Trata-se de ato de concessão de pensão militar emitido pelo Comando do Exército e instituído pelo ex-militar Milton Fioravante Ramassotte em favor da beneficiária Amália Bigal Ramassotte (viúva) . 
O TCU, ao analisar o processo, considerou o ato ilegal, porque a beneficiária, além da pensão militar instituída em seu favor, percebe outros dois benefícios previdenciários custeados pelos cofres públicos, em desacordo com as restrições previstas no art. 29, inciso II, da Lei 3.765/1960 (peça 10) .
Posto isso, o processo foi apreciado por meio do Acórdão 524/2022-TCU-Primeira Câmara, relator Ministro Vital do Rêgo, que considerou ilegal o ato de aposentadoria, negando seu registro (peça 9) .
Devidamente notificada, a recorrente interpõe a presente peça recursal intempestiva.
Preliminarmente, faz-se mister ressaltar que o artigo 32, parágrafo único, da Lei 8.443/92, estatui que "não se conhecerá de recurso interposto fora do prazo, salvo em razão de superveniência de fatos novos, na forma do Regimento Interno".
Regulamentando esse dispositivo, o artigo 285, § 2º, do RI/TCU dispõe que "Não se conhecerá de recurso de reconsideração quando intempestivo, salvo em razão de superveniência de fatos novos e dentro do período de cento e oitenta dias contado do término do prazo indicado no caput, caso em que não terá efeito suspensivo". Tal dispositivo aplica-se ao pedido de reexame, com fulcro no artigo 286, parágrafo único, do RI/TCU.
Para que o presente recurso possa ser conhecido, uma vez interposto dentro do período de cento e oitenta dias, torna-se necessária a superveniência de fatos novos.
Na peça ora em exame, a recorrente argumenta, em síntese, que:
sempre pautou suas atitudes na correção e honestidade e, até o advento da presente notificação, não fazia ideia de que havia proibição de acumular pensão militar com mais dois benefícios. Ademais, todos os órgãos tinham conhecimento da sua situação e concederam mesmo assim os benefícios (peça 16, p. 1-2) ;
resta notório que a perda de uma das pensões com certeza não só seria deixar a beneficiária sem sua subsistência condigna, como lhe levaria antecipadamente à morte, causando imediatamente danos imensuráveis, não só psicológicos como materiais (peça 16, p. 2) ;
recebeu seus benefícios de forma regular e legal, e agora tem que, após mais de cinco anos da concessão, formular recurso, sem ter tido oportunidade de defesa, numa ação já julgada sem sua defesa, numa sindicância que sequer teve participação (peça 16, p. 3-6) ;
a supressão do benefício constitui ofensa aos princípios da dignidade da pessoa humana, da boa-fé e da estabilidade das relações jurídicas (peça 16, p. 3, 6) ;
não se admite a suspensão da pensão que lhe dá mais retorno financeiro, antes da sua defesa e da oportunidade de optar pelos dois melhores benefícios e renunciar à sua aposentadoria frente ao INSS (peça 16, p. 4) .
Ato contínuo, anexa extrato de informações do benefício (peça 17) .
Esclareça-se que, para conhecimento de recurso com base em fato novo decorrente da apresentação de novo documento, não basta tão somente que se apresente elementos que ainda não constavam dos autos. A documentação deve, ao menos em tese, ter eficácia sobre o julgamento de mérito proferido nos autos, vale dizer, ser potencialmente capaz de elidir a irregularidade, produzir efeitos sobre a decisão e desconstituir o julgado anteriormente prolatado.
No caso concreto, observa-se que a recorrente insere, nessa fase processual, documento que não é capaz, nem ao menos em tese, de influenciar a decisão de mérito proferida na presente TCE, visto que se refere a extrato de informações do benefício. Tal documento, contudo, não é considerado fato novo apto a admitir o presente recurso intempestivo. 
Isto posto, observa-se que a recorrente busca afastar sua responsabilidade por meio de argumentos e teses jurídicas que, ainda que inéditos, não são considerados fatos novos por este Tribunal, conforme consolidada jurisprudência desta Corte (Acórdão 2308/2019-TCU-Plenário, Acórdão 1760/2017-TCU-Primeira Câmara e Acórdão 2860/2018-TCU-Segunda Câmara) .
Com efeito, novas linhas argumentativas representariam elementos ordinários que somente justificariam o seu exame na hipótese de interposição tempestiva do recurso. Entendimento diverso estenderia para cento e oitenta dias, em todos os casos, o prazo para interposição dos recursos de reconsideração e pedido de reexame, tornando letra morta o disposto no artigo 33 da Lei 8.443/92, que estabelece período de quinze dias para apresentação destes apelos.
A tentativa de se provocar a pura e simples rediscussão de deliberações do TCU com base em discordância com as conclusões deste Tribunal não se constitui em fato ensejador do conhecimento do recurso fora do prazo legal.
Por todo o exposto, não há que se falar na existência de fatos novos no presente expediente recursal, motivo pelo qual a impugnação não merece ser conhecida, nos termos do artigo 32, parágrafo único, da Lei 8.443/92.

		2.3.
	Legitimidade

	Trata-se de recurso interposto por responsável/interessado habilitado nos autos, nos termos do art. 144 do RI-TCU? 
	Sim

		2.4.
	Interesse

	Houve sucumbência da parte?
	Sim

		2.5.
	Adequação

	O recurso indicado pelo recorrente é adequado para impugnar o Acórdão 524/2022-TCU-Primeira Câmara?
	Sim

		2.6.
	Observações

	O ato objeto do recurso (pensão militar de peça 3) foi julgado ilegal em sessão de 8/2/2022 da 1ª Câmara (peça 9) , antes do prazo de cinco anos de sua disponibilização ao TCU, em 21/2/2017 (peça 3) .
Logo, este processo não sofre reflexos da decisão proferida pelo Supremo Tribunal Federal no Recurso Extraordinário 636.553 (tema 445 da repercussão geral) , que previu hipótese de "registro tácito" do ato, caso referido prazo fosse extrapolado.

		3.
	Conclusão da Instrução Preliminar

	Em virtude do exposto, propõe-se:
3.1 não conhecer do pedido de reexame interposto por Amália Bigal Ramassotte, por restar intempestivo e não apresentar fatos novos, nos termos do artigo 48, parágrafo único, da Lei 8.443/92, c/c os artigos 285, caput e §2º, e 286, parágrafo único, do RI/TCU;
3.2 encaminhar os autos para o Ministério Público junto ao TCU (MP/TCU)  e, posteriormente, ao gabinete do relator competente para apreciação do recurso;
3.3 à unidade técnica de origem, dar ciência à recorrente e aos órgãos/entidades interessados do teor da decisão que vier a ser adotada, encaminhando-lhes cópia.

O Parquet especializado, representado pela Procuradora-Geral Cristina Machado da Costa e Silva, divergiu do encaminhamento formulado pela então Serur, propondo que o pedido de reexame seja conhecido, com a suspensão de efeitos da deliberação recorrida, nos seguintes termos (peça 23) :
	A pensão militar instituída por Milton Fioravante Ramassotte em favor de sua viúva, Amalia Bigal Ramassotte, foi considerada ilegal pela Corte de Contas, por intermédio do Acórdão n.º 524/2022 - 1.ª Câmara, devido à cumulação indevida do benefício de natureza militar com dois outros benefícios pagos pelos cofres do INSS (aposentadoria por idade e pensão por morte previdenciária) - peças n.ºs 3, 9 e 11.
2.	Devidamente notificada da deliberação, a pensionista ingressou nos autos com pedido de reexame, por intermédio do qual comunica que renunciou à aposentadoria por idade paga pelo INSS, restando agora apenas o pagamento da pensão militar de peça n.º 3 com pensão por morte previdenciária (elementos de peças n.ºs 16 e 17) .
3.	Ao examinar a admissibilidade do recurso, a Secretaria de Recursos - Serur - posiciona-se pelo não conhecimento do pedido de reexame, por ser intempestivo e por não trazer fatos novos (pareceres uniformes de peças n.ºs 18/20) .
4.	Com as devidas vênias do entendimento defendido pela unidade técnica, compreendemos que os elementos suscitados pela recorrente na peça recursal de peças n.ºs 16 e 17, apesar de intempestivos, podem ter o condão de modificar a deliberação recorrida, uma vez que, numa análise inicial, comprovam a regularização da acumulação indevida que fundamentou a apreciação da pensão militar de peça n.º 3 pela ilegalidade.
5.	Nesse sentido, defendemos que o recurso em questão seja conhecido pelo Relator "ad quem", atribuindo-se efeitos suspensivos à deliberação ora guerreada, até a apreciação de mérito da peça recursal.
6.	Por todo o exposto, com as vênias de estilo por divergir do encaminhamento proposto pela Serur às peças n.ºs 18/20, esta representante do Ministério Público submete os autos à consideração do Relator "ad quem" do feito, eminente Ministro Walton Alencar Rodrigues, propondo que o pedido de reexame interposto por Amália Bigal Ramassotte (peças n.ºs 16 e 17) contra o Acórdão n.º 524/2022 - 1.ª Câmara - seja conhecido, suspendendo-se os efeitos da deliberação ora recorrida até a apreciação de mérito do recurso, com o posterior envio dos autos à Serur para instrução e análise de mérito dos elementos recursais apresentados pela recorrente.
É o relatório.

não há.

Procuradora-Geral Cristina Machado da Costa e Silva.

PENSÃO MILITAR. ACUMULAÇÃO DE PENSÃO MILITAR COM OUTROS DOIS BENEFÍCIOS CUSTEADOS PELOS COFRES PÚBLICOS, EM DESACORDO COM A RESTRIÇÃO ESTABELECIDA PELO ART. 29, INCISO II, DA LEI 3.765/1960. ILEGALIDADE. NEGATIVA DE REGISTRO. DETERMINAÇÕES. PEDIDO DE REEXAME. INTEMPESTIVIDADE NÃO RELEVADA POR FATOS NOVOS SUPERVENIENTES. NÃO CONHECIMENTO. CIÊNCIA.

PENSÃO MILITAR (PMIL)

Unidade de Auditoria Especializada em Pessoal (AudPessoal).

Trata-se de pedido de reexame interposto por Amália Bigal Ramassotte, em face do Acórdão 524/2022-TCU-Primeira Câmara, da relatoria do E. Ministro-Substituto Augusto Sherman Cavalcanti, em substituição ao E. Ministro Vital do Rêgo.
A decisão recorrida considerou ilegal ato de concessão de pensão militar emitido em favor da recorrente, em razão da acumulação indevida do benefício militar com outros dois benefícios pagos pelo INSS (uma aposentadoria e outra pensão) .
Na atual fase, a recorrente informa que apresentou pedido de renúncia da aposentadoria junto ao INSS (peças 16, p. 4; e 17) .
Em exame prévio de admissibilidade, a unidade técnica opina por não conhecer do recurso, por restar intempestivo e não apresentar fatos novos.
O Ministério Público junto ao TCU diverge e propõe o conhecimento da peça recursal, com a suspensão dos efeitos da deliberação recorrida, por entender que os elementos suscitados pela recorrente, apesar de intempestivos, podem ter o condão de modificar a deliberação recorrida.
Alinho-me ao entendimento da unidade técnica e acolho suas conclusões como razões de decidir, sem prejuízo das considerações que faço a seguir.
A notificação da decisão ocorreu em 3/3/2022 (peça 14, p. 4) e, nos termos do art. 19, §§ 1º e 3º, da Resolução-TCU 170/2004, o prazo recursal teve início em 4/3/2022 e findou em 18/3/2022. 
Por sua vez, o recurso foi interposto em 27/4/2022, expirado, portanto, o prazo de quinze dias estabelecido no art. 33 da Lei 8.443/1992.
Não se conhecerá de recurso interposto fora do prazo, salvo em razão de superveniência de fatos novos e dentro do período de cento e oitenta dias contado do término do prazo, nos termos do art. 32, parágrafo único, e do art. 48, ambos da Lei 8.443/92, c/c os arts. 285, § 2º, e 286 do RI/TCU.
No caso, os elementos apresentados pela recorrente não possuem o condão de influenciar o mérito da decisão proferida anteriormente.
Como bem ponderou a unidade instrutora, para que a intempestividade seja relevada, "a documentação deve, ao menos em tese, ter eficácia sobre o julgamento de mérito proferido nos autos, vale dizer, ser potencialmente capaz de elidir a irregularidade, produzir efeitos sobre a decisão e desconstituir o julgado anteriormente prolatado".
À época da prolação do acórdão recorrido, a pensão militar encontrava-se irregular, sendo correta a decisão pela ilegalidade do ato e sua negativa de registro.
A presente pensão somente poderia ter sido considerada legal se a renúncia por um dos benefícios indevidamente acumulados tivesse sido realizada até o momento da apreciação do ato (art. 7º, § 1º, da Resolução-TCU 353/2023) - o que não é o caso dos presentes autos, visto que a alegada regularização ocorreu após a recorrente ter tomado ciência da decisão recorrida.
Desse modo, tendo em vista que os elementos apresentados não suprem a exigência necessária para que seja relevada a intempestividade, o recurso não deve ser conhecido.
Esclareço à recorrente que, nesses casos, novo ato de pensão militar deverá ser emitido e submetido a esta Corte, que procederá à nova apreciação. Caso esteja livre de irregularidades, poderá ser considerado legal e registrado.
Em consulta ao sistema e-Pessoal, verifico que novo ato de pensão militar foi emitido e encaminhado pelo órgão de origem ao TCU (ato de número 59271/2022) , o qual encontra-se na situação "aguardando autuação".
Ante o exposto, voto por que seja adotada a minuta de acórdão que ora submeto à apreciação deste Colegiado.
TCU, Sala das Sessões, em 9 de maio de 2023.
WALTON ALENCAR RODRIGUES 
Relator